臺灣雲林地方法院民事判決　　　　　　　 94年度訴字第207號
原　　　告　雲林縣褒忠鄉農會
法定代理人　丙○○
訴訟代理人　陳昆銘
　　　　　　戊○○
被　　　告　丁○○
　　　　　　乙○○
　　　　　　甲○○
　　　　　　己○○
上列當事人間請求撤銷買賣行為事件，本院於民國94年8 月16日
言詞辯論終結，判決如下：
    主  文
確認被告丁○○與甲○○間就坐落雲林縣褒忠鄉○○段一五六○
地號、面積三○七平方公尺，應有部分三○七分之三○○土地之
所有權買賣契約及移轉登記行為不存在。
被告丁○○與己○○間就坐落於雲林縣褒忠鄉○○段一五六○地
號、面積三○七平方公尺，應有部分三○七分之七土地所有權之
無償贈與行為及移轉登記行為均應予撤銷。
被告丁○○與己○○間就坐落於雲林縣褒忠鄉○○段一五六一地
號、面積四三一平方公尺土地所有權之無償贈與行為及移轉登記
行為均應予撤銷。
被告己○○應塗銷判決第二、三項所示土地於民國九十一年九月
十七日經雲林縣虎尾地政事務所以虎地資字第九七八六○號收件
以九十一年九月三日之贈與為原因所為之不動產所有權移轉登記
。
被告甲○○應塗銷判決第一、二項所示土地於九十一年十月十六
日經雲林縣虎尾地政事務所以虎地資字第一一○一五○號收件，
以九十一年九月三日之買賣為原因所為之不動產所有權移轉登記
。
被告乙○○應塗銷判決第三項所示土地於九十一年十月十六日經
雲林縣虎尾地政事務所以虎地資字第一一○一六○號收件，以九
十一年九月三日之買賣為原因所為之不動產所有權移轉登記。
訴訟費用由被告負擔。
    事實及理由
壹、程序方面：
一、本件被告未於言詞辯論期日到場，核無民事訴訟法第386條
    各款所列情形，爰依原告聲請，由其一造辯論而為判決。
二、按訴狀送達後，原告不得將原訴變更或追加他訴。但有下列
    各款情形之一者，不在此限：(一)被告同意者。(二)請求之基礎
    事實同一者。(三)擴張或減縮應受判決事項之聲明者。(四)因情
    事變更而以他項聲明代最初之聲明者。(五)該訴訟標的對於數
    人必須合一確定時，追加其原非當事人之人為當事人者。(六)
    訴訟進行中，於某法律關係之成立與否有爭執，而其裁判應
    以該法律關係為據，並求對於被告確定其法律關係之判決者
    。(七)不甚礙被告之防禦及訴訟之終結者。民事訴訟法第255
    條第1 項定有明文。本件原告原起訴之訴之聲明為「(一)被告
    丁○○與甲○○有關91年9 月3 日就坐落於雲林縣褒忠鄉○○段1560地號、面積307 平方公尺之土地買賣關係不存在及
    所有權移轉行為均應予撤銷。(二)被告丁○○與乙○○有關91
    年9 月3 日就坐落於雲林縣褒忠鄉○○段1561地號、面積43
    1 平方公尺之土地買賣關係不存在及所有權移轉行為均應予
    撤銷。(三)被告甲○○、乙○○應塗銷前2 項所示土地之不動
    產所有權移轉登記。」，嗣於起訴狀送達於被告丁○○、乙○○、甲○○後，又追加己○○為被告、將訴之聲明變更為
    如主文所示。經查，被告丁○○係先將雲林縣褒忠鄉○○段
    1560地號土地應有部分300 分之7 及同段1561地號土地所有
    權全部一同贈與予己○○後，再由己○○將其所取得之土地
    以買賣為名移轉予被告甲○○、乙○○，是被告己○○為原
    告請求撤銷之無償行為當事人，須將其列為塗銷義務人，始
    能達成原告請求將前開二筆土地所有權回復被告丁○○所有
    之目的。且原告請求之事實皆以被告丁○○原有之前開二筆
    土地所有權移轉行為，亦屬基礎事實同一，且不影響訴訟之
    進行，揆諸上開規定但書第2 、7 款情形，原告為上開訴之
    變更、追加，應予准許。
貳、實體方面：
一、原告主張：緣被告丁○○於民國84年8 月23日，為訴外人林
    金龍向原告借款新台幣（下同）5,000,000 元之連帶保證人
    ，嗣訴外人林金龍未能依約清償，原告乃於91年6 月10日，
    對訴外人林金龍及被告丁○○提出支付命令催討，迄今訴外
    人林金龍及被告丁○○尚未清償，尚積欠原告本金5,000,00
    0 元及利息。原告先對訴外人林金龍之財產聲請強制執行，
    不料被告丁○○竟意圖脫產，先於91年9 月3 日將其所有之
    坐落雲林縣褒忠鄉○○段1561地號、面積431 平方公尺土地
    （下稱系爭1561地號土地）及坐落雲林縣褒忠鄉○○段1560
    地號、面積307 平方公尺土地（下稱系爭土地1560地號土地
    ）之應有部分307 分之7 一同贈與予其妻即被告己○○。嗣
    被告丁○○與己○○再於91年10月16日將被告丁○○尚存之
    系爭1560地號土地應有部分307 之300 與被告己○○受贈之
    系爭1560地號土地應有部分307 分之7 ，移轉予其子即被告
    甲○○，另被告己○○又於同日將其受贈之系爭1561 土 地
    所有權全部移轉予其子即被告乙○○，致原告無法就前開2
    筆系爭土地追償。被告丁○○與被告甲○○間為親子關係，
    實際上並無任何買賣關係，是被告丁○○所為與甲○○之間
    之買賣契約及移轉系爭1560地號土地應有部分307 之300 之
    行為，應屬通謀虛偽意思表示而無效。另被告丁○○與己○○就系爭1561及1560地號土地之無償贈與及所有權移轉行為
    使被告丁○○已無足夠之資力清償債務，顯然有害原告債權
    ，原告自得依法請求撤銷，並請求被告己○○及甲○○、乙○○分別塗銷如主文所示之不動產所有權移轉登記以回復原
    狀。
    並聲明：如主文所示。
二、被告等人未於言詞辯論期日到場，亦未提出書狀作任何聲明
    或陳述。
三、經查，原告前開主張之事實，業據原告提出貸款借據、本院
    93年6 月15日雲院瑜91執丙字第9528號債權憑證、本院91年
    度促字第10723 號支付命令、系爭土地謄本、雲林虎尾地政
    事務所虎地資字第110150、110160、97860 號收件之登記申
    請書、被告戶籍謄本為證，而被告於相當時期受本院合法通
    知後，均未於言詞辯論期日到場，亦未提出準備書狀爭執，
    依民事訴訟法第280 條第3 項準用第1 項之規定，應視同自
    認原告之主張，是原告主張之前開事實，堪信為真實。
四、按債務人所為之無償行為，有害及債權者，債權人得聲請法
    院撤銷之；債權人依前項規定聲請法院撤銷時，得聲請命受
    益人或轉得人回復原狀，民法第244 條第1 項、第4 項分別
    定有明文。又本條第4 項之規定允許債權人得直接基於撤銷
    權一併主張，而毋需另依代位權之規定，代位債務人請求，
    係因實務及學說上肯認本條之撤銷權兼有形成權及請求權之
    性質而來。依前所述，被告丁○○對原告負有5,000,000 元
    之債務後，又無償贈與被告己○○系爭1560地號土地應有部
    分307 之7 、系爭1561地號土地所有權全部，並辦理所有權
    移轉登記完畢，被告丁○○已無資力清償對原告之債務，是
    被告丁○○、己○○前開無償贈與行為及系爭1560地號土地
    應有部分307 分之7 、系爭1561地號土地全部所有權之登記
    行為，顯然已害及原告對被告丁○○之債權，原告得依法撤
    銷之，並請求被告己○○塗銷前開移轉登記，回復為被告丁○○所有。而被告己○○取得前開土地所有權後，又將土地
    各移轉予被告甲○○、乙○○所有，依前開規定，原告自得
    同時請求轉得人即被告甲○○、乙○○回復原狀，塗銷前開
    所有權移轉登記。
五、再按表意人與相對通謀而為虛偽意思表示者，其意思表示無
    效，民法第87條第1 項前段定有明文。又債務人欲免其財產
    被強制執行，與第三人通謀而為虛偽意思表示，將其所有不
    動產為第三人設定抵押權者，債權人可行使代位權，請求塗
    銷登記，最高法院著有73年度台抗字第472 號判例可資參照
    ，倘債務人將其所有不動產所有權移轉登記予第三人者，債
    權人同有行使代位權之必要，自應依前開判例意旨而為相同
    解釋。本件被告丁○○與被告甲○○間既無任何不動產買賣
    關係，該二人間就系爭1560地號土地應有部分307 之300 之
    買賣契約及所有權移轉登記行為，應係被告丁○○為逃避其
    對原告之保證債務而為之，此屬通謀虛偽意思表示，應為無
    效，且為自始、當然、確定不生效力，被告丁○○自得請求
    被告甲○○回復原狀，塗銷系爭1560地號土地應有部分 307
    分之300 之所有權移轉登記。又原告身為被告丁○○之債權
    人，已如前述，則原告為保全債權自得行使代位權，即代位
    被告丁○○請求確認前開買賣契約及移轉所有權登記行為不
    存在，並請求被告甲○○塗銷系爭1560地號土地應有部分
    307 分之300 之所有權移轉登記。
六、從而，原告請求確認被告丁○○與被告甲○○間就系爭1560
    地號土地應有部分307 分之300 之買賣契約及所有權移轉登
    記行為不存在，並撤銷被告丁○○與己○○就系爭1560地號
    土地應有部分307 分之7 及系爭1561地號土地所有權全部之
    無償贈與行為及移轉登記物權行為，再訴請被告己○○、甲○○、乙○○塗銷前開土地以贈與及買賣為名之所有權移轉
    登記，回復為被告丁○○所有，即有理由，應予准許。
八、據上論結：本件原告之訴有理由，依民事訴訟法第385 條第
    1 項前段、第78條、第85條第1 項前段，判決如主文。
中　　華　　民　　國　　94　　年　　 8 　　月　 30　　日
                  民事第二庭    法  官  趙思芸
以上正本係照原本作成
如對本判決上訴，須於判決送達後廿日內向本院提出上訴狀
中　　華　　民　　國　　94　　年　　8 　　月　　30　　日
                                書記官　朱克文
